臺灣新北地方法院民事判決
111年度訴字第1286號
原      告  吳淑華  
訴訟代理人  梁凱富律師
被      告  呂珈嬉  

            吳金妹  

共      同
訴訟代理人  方南山律師
上列當事人間請求清償借款事件，經本院於民國111年10月7日言
詞辯論終結，判決如下：
    主  文
一、被告呂珈嬉應給付原告新臺幣參佰萬元，及自民國111年3月
    12日起至清償日止，按年息百分之五計算之利息。如對被告
    呂珈嬉之財產執行無效果時，由被告吳金妹支付之。
二、被告呂珈嬉應給付原告新臺幣伍拾伍萬元，及自民國111年3
    月12日起至清償日止，按年息百分之四計算之利息。
三、訴訟費用由被告呂珈嬉負擔。　　
    事實及理由
一、原告主張：
  ㈠被告吳金妹為原告之姑姑，被告呂珈嬉則為原告之表妹。呂
    珈嬉前於民國105年8月22日邀其母親即吳金妹擔任保證人，
    向原告借款新臺幣（下同）300萬元（下稱系爭300萬元借款
    ），約定借款期限至106年8月21日，雙方立有借款契約書（
    原證1；下稱系爭契約書），呂珈嬉亦簽發票面金額300萬元
    、發票日105年8月22日、票號TH0000000之本票乙紙（原證2
    ：下稱系爭本票）交付原告收執。上開借貸款項業經原告全
    數匯入呂珈嬉所有之遠東國際商業銀行蘆洲分行帳戶（原證
    5)。詎料被告2人於上開借款期限屆至後卻全未還款。為此
    ，原告依系爭契約書之消費借貸契約及保證之法律關係請求
    被告2人清償借款。
　㈡被告呂珈嬉另於106年4月7日向原告借款60萬元(下稱系爭60
    萬元借款），雙方約定借款期限1年、利息利率為年息4%，
    並由呂珈嬉書立借款字據（原證6；下稱原證6字據) 交付原
    告，上開借貸款項亦經原告全數交付呂珈嬉收訖。然呂珈嬉
    除僅於106年8月27日先行還款5萬元外，至上開借款期限屆
    至迄今，仍未償還剩餘之55萬元借款。為此，原告依與被告
    呂珈嬉間系爭60萬元借款之消費借貸契約關係請求被告呂珈
    嬉清償借款。
  ㈢並聲明：（見本院訴字卷第163頁）　
　1.被告呂珈嬉應給付原告300萬元，及自支付命令送達翌日起
    至清償日止，按年息5%計算之利息。如對被告呂珈嬉之財產
    執行無效果時，由被告吳金妹支付之。
  2.被告呂珈嬉應給付原告幣55萬元，及自支付命令送達翌日起
    至清償日止，按年息百4%計算之利息。
二、被告則抗辯：
　㈠系爭300萬元借款係被告呂珈嬉之三哥呂世宸之借款，呂珈嬉
    僅保擔任保證人，吳金妹係呂珈嬉之保證人，一年之保證期
    間並未有生保證責任之事由發生，則屆期後，呂珈嬉與吳金
    妹均同為免責，茲分述如後：
　⒈系爭300萬元借款，實際上之借款人應係呂世宸，且據悉呂世
    宸亦已償還部分金額，欠款未達300萬元：
　⑴按在台灣冷氣總代理商與下游經銷商間貨款之往來，會以收
    受3個月票期之票據為清償，若經銷商以給付現金之方式結
    算貨款，則總代理商會以日息萬分之5之利率（換算月息為1
    .5%，年息為18%），按離應屆清償期之日數計算金額給經銷
    商，依上揭方式所計算之利息顯然高於時下定存大約1%之年
    息；吕世宸自80年起即經營上友電器行（登記名義負責人係
    其配偶李珮玲），原告為取得前揭優於定存之利益而將300
    萬元投入，此觀被證4對話「沈澱不開心和委曲後，我也能
    同理你的想法，我就不再難過和委曲了，也希望你也能寬心
    ，容我想說，問心無愧在做事，我都想過和評估過，日立冷
    氣也要壓在我哥那，再看看你爸媽和三哥都是這麼親的親戚
    ，這樣的投資風險小，你放心，要我和媽媽做保也幫你們簽
    名了，我又是公務員，你能放心的我都做了，如果你還是不
    放心和質疑我，我當然會因為你賴上話感到難過，我心安理
    得，總之純粹想讓媽媽多些零用和理財，媽媽也有仔細想過
    ，至於我私人60萬，如果媽媽也覺得我公教人員簽據不夠，
    和我的為人不值信任，那麼要再簽什麼，就請媽媽來和我說
    ，從頭到尾我沒有阿去強迫，媽媽覺得可以信任，我們才去
    做的，或許現在你可以同理我或選擇不相信我，但我保證沒
    拿何利息，只想幫淑華姐和哥哥去賺大公司利息『日立也有
    壓冷氣在我們這』，也希望你信任和同理，雖然媽媽說我不
    必和你說什麼，但都有充分去說明和了解，但我也能理你的
    耽心，也希望你又當媽媽時能開心幸福，所以還是覺得我這
    裡應該簡單和你說明，恭禧你，又當媽媽，又買新房，祝福
    你哦！」等語，觀諸前揭內容「我都想過和評估過日立冷氣
    ，也要壓在我哥那，再看看你爸媽和三哥都是這麼親的親戚
    ，這樣的投資風險小，你放心」、「要我和媽媽做保也幫你
    們簽名了」、「至於我私人60萬，如果媽媽也覺得我公教人
    員簽據不夠，和我的為人不值信任，那麼要再簽什麼，就請
    媽媽回來和我說」，足認呂珈嬉係短期（一年）之保證人，
    以幫助原告投入並賺取前述冷氣資金往來間所產生之高額利
    息，此與自己60萬元之借用人，顯有區別。又為確保該投入
    款項，呂珈嬉及吳金妹分別依吳淑華之要求，在原證1之系
    爭契約書及原證2之系爭本票簽名，及依吳淑華→呂珈嬉→呂
    世宸之順序走金流。
　⑵從簽訂系爭契約書後，迄至呂世宸110年12月8日死亡，同月2
    3日出殯，倘借款人真係呂珈嬉，若原告理應即向呂珈嬉請
    求清償；然事實上，原告於起訴（含111年1月11日聲請發支
    付命令）前，並未要求呂珈嬉清償。
　⑶呂世宸於110年1月8日因病去世，原告知悉呂世宸生病後，擔
    心前開投資有去無回，故在呂世宸病逝前後，主動且頻繁與
    呂珈嬉聯繫，而觀諸110年11月23日至111年1月1日間之對話
    內容，均未提及所謂之「借款」償還事宜，甚且，原告欲向
    呂珈嬉及吳金妹借款，凡此均足認呂珈嬉並非借款人。
　⑷原告就其吕世宸間之資金往來，僅有系爭300萬元借款，迄至
    110年4月23日止，大約僅剩180萬元（被證24）。
　⒉依系爭契約書所載之日期，呂珈嬉所擔保者，亦應僅止於106
    年8月21日止，期間並未生保證責任事由，故原告前告均未
    曾要求呂珈嬉清償；而呂珈嬉曾於106年屆期後要求返還或
    塗銷字據，惟遭原告質疑雙方係近親為何不信任致伊終未堅
    持而徒生此紛爭。
　⒊吳金妹係為再保證，呂珈嬉即已免責，則吳金妹亦同為免責
    。
　㈡系爭60萬元借款債務，呂珈嬉至遲於107年間全數清償完畢，
    其間，亦曾要求返還或塗銷字據，惟同遭原告質疑雙方係近
    親為何不信任致終未堅持而徒再生此紛爭。
　㈢原告於110年12月23日上午尚向呂珈嬉借得5千元，此有借條
    可稽（被證25）。倘呂珈嬉於當時仍有欠款於原告，則原告
    於書據上應載明「還款」而非「欠」或「借」款，依此，足
    證原告之主張無能信實。　
三、下列事實為兩造所不爭執或未爭執，並有以下證據可證，而
    堪認定：
　㈠被告吳金妹為被告呂珈嬉之母，被告吳金妹原告之姑姑，被
    告呂珈嬉為原告之表妹，並有其等戶籍資料在卷可證。
　㈡兩造於105年8月22日簽立原證1之系爭契約書及被告呂珈嬉原
    證2之系爭本票（見本院訴字卷第35、93頁）與原告。並有
    系爭契約書及系爭本票影本，以及兩造簽立當時之照片附卷
    可證（見本院訴字卷第39、41頁、第43至45頁）。
　㈢就系爭300萬元借款，原告有於105年8月22日提領300萬元款
    項匯入被告呂珈嬉之遠東銀行蘆洲分行帳戶內（見本院訴字
    卷第93、118頁）。並有原告所提原告郵局存摺影本附卷可
    證（見本院訴字卷第49-2頁）。
　㈣被告呂珈嬉有於106年4月7日向原告借款60萬元（見本院訴字
    卷第95、157頁），並有被告呂珈嬉簽立之系爭字據影本附
    卷可證（見本院訴字卷第51頁）。　
四、本院之判斷：
　㈠系爭300萬元借款部分：
　1.按解釋契約，固須探求當事人立約時之真意，而不能拘泥於
    契約之文字；但若契約文字業已表示當事人真意，無須別事
    探求者，即不得反捨契約文字而更為曲解。次按民法第474
    條第1項規定：「稱消費借貸者，謂當事人一方移轉金錢或
    其他代替物之所有權於他方，而約定他方以種類、品質、數
    量相同之物返還之契約。」；民法第739條規定：「稱保證
    者，謂當事人約定，一方於他方之債務人不履行債務時，由
    其代負履行責任之契約。」。又金錢借貸契約，固應由貸與
    人就與借用人有借貸合意及交付金錢之事實，負舉證之責，
    惟若貸與人提出借用人自己製作之文書，已載明積欠借款之
    事實者，應解為貸與人已盡其舉證責任，此有最高法院109
    年度台上字第768號、103年度台簡上字第20號判決意旨可參
    。末按債權債務之主體以締結契約之當事人為準，故凡以自
    己名義結約為債務之負擔者，無論其實際享用債權金額之人
    為何人，當然應由締結契約之當事人負歸償之責。此有高法
    院111年度台上字第1277號裁定意旨可參。
　2.查兩造於105年8月22日所簽訂原證1之系爭契約書名稱為「
    借款契約書」，約定內容為：「㈠茲向吳淑華（以下稱甲方
    ）借款新台幣參佰萬元，民國105年8月22日甲方吳淑華郵局
    帳戶000157…提領轉匯入呂珈嬉（以下稱乙方）遠東銀行蘆
    洲分行帳戶，現場見證人吳金妹。㈡借款利息以6%計算，即
    每月需付利息新台幣壹萬伍仟元整，每月利息訂為每月的21
    日，可以提早但不得延後。㈢借款期限自民國105年8月22日
    至民國106年8月21日止為期一年，甲方如因故要求提前還款
    ，須於一個月前以口頭或書面通知乙方。㈣乙方應開出新台
    幣參佰萬元本票乙張給甲方留存保障。㈤利息逾期未付或還
    款通知後乙方未予執行，視同違約，乙方（借款人）及保證
    人皆願負法律責任。」，並經原告於「甲方（債權人）」欄
    簽章、被告呂珈嬉於「乙方（借款人）」欄簽章、被告吳金
    妹於「保證人」欄簽章。可證原告係以借款300萬元給呂珈
    嬉之意思簽立系爭契約書，並確已交付300萬元借款與呂珈
    嬉；而被告呂珈嬉亦係以向原告借款300萬元之意思簽立系
    爭契約書，並已受領原告交付之300萬元借款；被告吳金妹
    則係以擔任借款人呂珈嬉之保證人之意思簽立系爭契約書。
    是系爭300萬元借款之消費借貸契約之意思合致，是存在原
    告與被告呂珈嬉之間；系爭300萬元借款之保證契約意思合
    致是存在原告與被告吳金妹之間甚明。又系爭契約書上開第
    ㈢條之約定，已載明為借款期限之約定，並非保證期間之約
    定，被告辯稱該條約定為保證期間1年云云，明顯有違該條
    文義，洵無足採。
　3.至被告所提被證3至被證23之原告與被告呂珈嬉間之LINE對
    話截圖、原告之語音訊息等內容，均無從反證證明系爭300
    萬元借款之消費借貸契約之借款人並非被告呂珈嬉，原告於
    呂世宸過世前，是否曾向被告呂珈嬉催討債務、原告是否曾
    於110年12月23日向被告呂珈嬉借5,000元，均與系爭300萬
    元借款之消費借貸契約關係是否存於原告與被告呂珈嬉無關
    。另被告聲請之證人游慶惠雖證稱：上友電器行是呂世宸太
    太的名字，該店已經經營40幾年了，是呂世宸在經營。呂世
    宸很忙的時候會叫我去他的冷氣行打工。呂世宸本來要跟我
    借300 萬，但我沒有這麼多錢，後來呂世宸跟我說他已經借
    到錢了。我就問呂世宸是跟何人借錢的，呂世宸說跟他的表
    姐借錢的等語，然證人游慶惠並證稱：我沒有看過系爭契約
    書及系爭本票。我不清楚原告與被告呂珈嬉之間有何金錢往
    來等語（見本院訴字卷第164至167頁）。是游慶惠上開證詞
    ，只是經由呂世宸告知，並非其有親身見聞呂世宸向原告借
    款之情形，是其證詞至多僅能證明原告與呂世宸之間可能亦
    有金錢往來，並無從認其證詞與系爭契約書之消費借貸關係
    有何關，自無法推翻原告與被告呂珈嬉間就系爭300萬元借
    款有簽立系爭契約書而成立借貸意思合致之認定。再者，被
    告亦自承原告有將系爭300萬元借款以匯款方式交付與被告
    呂珈嬉，則縱使被告呂珈嬉有將原告交付之系爭300萬元借
    款交付與其兄呂世宸，亦係呂珈嬉與呂世宸間之債權、債務
    關係，依前開說明，系爭300萬元借款既為被告呂珈嬉向原
    告所借得，不問被告呂珈嬉個人實際是否受益，亦不論其借
    得之款項用途為何，被告呂珈嬉仍應就該借款債務對原告負
    清償之責。
　4.另被告抗辯系爭300萬元借款為呂世宸向原告所借，雙方資
    金往來僅有此筆，迄至110年4月23日止，大約僅剩180萬元
    一節，並提出原告與呂珈嬉間110年12月18日LINE對話截圖
    為證（被證24；見本院訴字卷第159頁）。然系爭300萬元借
    款之消費借貸契約是存在原告與被告呂珈嬉之間，已如前述
    。而被告所提上開LINE截圖上原告傳送之相片，為呂世宸書
    寫之字據及110年4月23日簽發之面額180萬元之本票。無從
    認與系爭300萬元借款有何關，亦無法證明被告呂珈嬉就系
    爭300萬元借款已為部分清償。佐以，原告主張呂世宸係另
    於108年1月8日向原告借款200萬元，並簽發借據及本票1紙
    交原告收執，至110年4月23日，因期間呂世宸曾還款20萬元
    ，餘款為180萬元，故呂世宸再簽發被證24之本票交原告收
    執等語（見本院訴字卷第177頁），並提出呂世宸於108年1
    月8日簽立借款金額200萬元之借據以及面額180萬元之本票
    等件影本為證（見本院訴字卷第181頁）。是被告上開所辯
    ，無可採信。
  5.職是，原告依與被告呂珈嬉間系爭契約書之消費借貸契約關
    係，以及與被告吳金妹間之保證契約關係，聲明請求被告呂
    珈嬉應給付原告300萬元，及自支付命令送達翌日即111年3
    月12日起（見本院司促字卷第35、37、39頁送達證書）至清
    償日止，按年息5%計算之利息。如對被告呂珈嬉之財產執行
    無效果時，由被告吳金妹支付之。於法即無不合，應予准許
    。　
　㈡系爭60萬元借款部分：
　　原告主張被告呂珈嬉於106年4月7日向其借款60萬元，約定
    借款期限一年，利息利率為年息4%，惟被告呂珈嬉僅清償5
    萬元，尚餘55萬元未清償一節，並提出被告呂珈嬉所書立之
    原證6字據影本1紙為證（見本院訴字卷一第51頁），核無不
    合，且被告呂珈嬉並不爭執有向原告借得系爭60萬元款項及
    簽立原證6字據，應堪採信。被告呂珈嬉雖辯稱：此筆60萬
    元借款其至遲已於107年間全數清償，由原告與被告呂珈嬉1
    10年11月23日至111年1月1日間之對話互動可證等語，並提
    出被證3至被證23之原告與被告呂珈嬉間之LINE對話截圖、
    原告之語音訊息（見本院訴字卷第95至100頁）。然上開對
    話截圖、語音訊息，看不出有何關於系爭60萬元借款已全數
    清償之內容。被告呂珈嬉未能舉證證明系爭60萬元借款已經
    其全部清償而消滅，則原告依與被告呂珈嬉間系爭60萬元借
    款之消費借貸契約關係，聲明請求被告呂珈嬉清償55萬元及
    自支付命令送達翌日即111年3月12日起至清償日止，按年息
    4%計算之利息，於法即無不合，應予准許。　
五、從而，原告聲明請求㈠被告呂珈嬉應給付原告300萬元及自11
    1年3月12日起至清償日止按年息5%計算之利息；如對被告呂
    珈嬉之財產執行無效果時，由被告吳金妹支付之。㈡被告呂
    珈嬉應給付原告55萬元及自111年3月12日起至清償日止按年
    息4%計算之利息。均為有理由，應予准許。
六、本件事證已臻明確，兩造其餘主張、陳述及所提之證據暨攻
    擊防禦方法，經斟酌後，核與判決結果無影響，毋庸一一贅
    列，附此敘明。
結論：本件原告之訴為有理由，依民事訴訟法第78條、第85條第
1項但書，判決如主文。
中　　華　　民　　國　　111 　年　　10　　月　　31　　日
                  民事第八庭    法　官　黃信樺
以上正本係照原本作成
如對本判決上訴，須於判決送達後20日內向本院提出上訴狀。如
委任律師提起上訴者，應一併繳納上訴審裁判費。 
中　　華　　民　　國　　111 　年　　10　　月　　31　　日
                               書記官　楊振宗